---
title: "Tugas 1 - Distributed Lag (Market Share ~ Price)"
author: "Siti Farah Fadilah"
output:
  html_document:
    theme: yeti
    toc: true
    toc_float: true
---

## Packages

```{r, message=FALSE, warning=FALSE}
# Jalankan baris di bawah SEKALI SAJA lewat Console (bukan lewat Knit) kalau package belum terinstall:
# install.packages("dLagM")
# install.packages("MLmetrics")
library(dLagM)
library(MLmetrics)
```

## Data

Data pangsa pasar pasta gigi selama 20 periode. Y = Market Share, X = Price.

```{r}
data1 <- data.frame(
  Period = 1:20,
  Yt = c(3.63,4.20,3.33,4.54,2.89,4.87,4.90,5.29,6.18,7.20,
         7.25,6.09,6.80,8.65,8.43,8.29,7.18,7.90,8.45,8.23),
  Xt = c(0.97,0.95,0.99,0.91,0.98,0.90,0.89,0.86,0.85,0.82,
         0.79,0.83,0.81,0.77,0.76,0.80,0.83,0.79,0.76,0.78)
)
data1
```

## Pembagian Data

```{r}
train1 <- data1[1:15,]
test1  <- data1[16:20,]
```

## Model Koyck

```{r}
model.koyck1 <- koyckDlm(x = train1$Xt, y = train1$Yt)
summary(model.koyck1)
AIC(model.koyck1)
BIC(model.koyck1)
```

```{r}
fore.koyck1 <- forecast(model = model.koyck1, x = test1$Xt, h = 5)
mape.koyck1 <- MAPE(fore.koyck1$forecasts, test1$Yt)
mape.koyck1
GoF(model.koyck1)
```

## Regression with Distributed Lag (q = 1, baseline)

```{r}
model.dlm1 <- dlm(x = train1$Xt, y = train1$Yt, q = 1)
summary(model.dlm1)
AIC(model.dlm1)
BIC(model.dlm1)
```

```{r}
fore.dlm1 <- forecast(model = model.dlm1, x = test1$Xt, h = 5)
mape.dlm1 <- MAPE(fore.dlm1$forecasts, test1$Yt)
mape.dlm1
GoF(model.dlm1)
```

## Pencarian dan Pemodelan Lag Optimum (otomatis)

```{r}
res_dlm1 <- finiteDLMauto(formula = Yt ~ Xt,
                           data = data.frame(train1), q.min = 1, q.max = 10,
                           model.type = "dlm", error.type = "AIC", trace = TRUE)

metric_col1 <- setdiff(names(res_dlm1), "q")[1]
opt_q1 <- res_dlm1$q[which.min(res_dlm1[[metric_col1]])]
cat("Lag q optimum:", opt_q1, "\n")
```

```{r}
model.dlm1.opt <- dlm(x = train1$Xt, y = train1$Yt, q = opt_q1)
summary(model.dlm1.opt)
AIC(model.dlm1.opt)
BIC(model.dlm1.opt)
```

```{r}
fore.dlm1.opt <- forecast(model = model.dlm1.opt, x = test1$Xt, h = 5)
mape.dlm1.opt <- MAPE(fore.dlm1.opt$forecasts, test1$Yt)
mape.dlm1.opt
GoF(model.dlm1.opt)
```

## Model Autoregressive (p = 1, q = 1)

Model ini memasukkan lag dari X sekaligus lag dari Y sendiri (Yt-1) sebagai prediktor, berbeda dari DLM murni yang hanya memakai lag X.

```{r}
model.ar1 <- ardlDlm(formula = Yt ~ Xt, data = train1, p = 1, q = 1)
summary(model.ar1)
AIC(model.ar1)
BIC(model.ar1)
```

```{r}
fore.ar1 <- forecast(model = model.ar1, x = test1$Xt, h = 5)
mape.ar1 <- MAPE(fore.ar1$forecasts, test1$Yt)
mape.ar1
GoF(model.ar1)
```

## Perbandingan Model

```{r}
akurasi1 <- matrix(c(mape.koyck1, mape.dlm1, mape.dlm1.opt, mape.ar1))
row.names(akurasi1) <- c("Koyck", "DLM (q=1)", paste0("DLM (q=", opt_q1, ")"), "Autoregressive (p=1,q=1)")
colnames(akurasi1) <- c("MAPE")
akurasi1
```

Model dengan **MAPE terkecil** pada tabel di atas adalah model terbaik.

## Plot Perbandingan Hasil Peramalan vs Aktual

```{r, fig.width=8, fig.height=5}
plot(1:5, test1$Yt, type = "b", col = "black", lwd = 2, pch = 16,
     xlab = "Periode ke- (data test)", ylab = "Market Share",
     ylim = range(c(test1$Yt, fore.koyck1$forecasts, fore.dlm1$forecasts,
                    fore.dlm1.opt$forecasts, fore.ar1$forecasts)),
     main = "Perbandingan Aktual vs Hasil Peramalan - Latihan 1")

points(1:5, fore.koyck1$forecasts, col = "red", pch = 16)
lines(1:5, fore.koyck1$forecasts, col = "red")

points(1:5, fore.dlm1$forecasts, col = "blue", pch = 16)
lines(1:5, fore.dlm1$forecasts, col = "blue")

points(1:5, fore.dlm1.opt$forecasts, col = "orange", pch = 16)
lines(1:5, fore.dlm1.opt$forecasts, col = "orange")

points(1:5, fore.ar1$forecasts, col = "green", pch = 16)
lines(1:5, fore.ar1$forecasts, col = "green")

legend("topleft",
       legend = c("Aktual", "Koyck", "DLM (q=1)", paste0("DLM (q=", opt_q1, ")"), "Autoregressive"),
       col = c("black", "red", "blue", "orange", "green"),
       lty = 1, pch = 16, cex = 0.8)
```

Grafik ini menunjukkan seberapa dekat hasil peramalan tiap model (garis berwarna) terhadap nilai aktual data test (garis hitam). Semakin berhimpit dengan garis hitam, semakin baik model tersebut.
