---
title: "Tugas Pertemuan-2"
author: "Farah"
output:
  html_document: default
  pdf_document: default
  word_document: default
---

```{r setup, include=FALSE}
# Baris ini memastikan folder kerja saat proses Knit
# SAMA PERSIS dengan folder tempat file .Rmd dan data_farah.csv berada.
# Ganti path di bawah jika lokasi foldermu berbeda.
knitr::opts_knit$set(root.dir = "C:/Users/USER/Downloads/tugas mpdw1")
```

## Library/Packages

*Package* R yang digunakan pada tugas ini adalah: `forecast`, `graphics`, `TTR`, `TSA`. Jika *package* tersebut belum ada, silakan install terlebih dahulu.

```{r}
#install.packages("forecast")
#install.packages("graphics")
#install.packages("TTR")
#install.packages("TSA")
```

Jika sudah ada, silakan panggil library *package* tersebut.

```{r message=FALSE, warning=FALSE}
library("forecast")
library("graphics")
library("TTR")
library("TSA")
```

## Impor Data

Data yang digunakan adalah bagian pribadi (periode ke-501 sampai 600) dari variabel `rail_monorail` pada data kelompok "Jumlah Penumpang Transportasi Umum Malaysia".

```{r}
library(rio) #install packages jika belum ada
data_farah <- import("data_farah.csv")

# menampilkan 5 data pertama
head(data_farah)
```

## Eksplorasi Data

```{r}
str(data_farah)
dim(data_farah)
```

Mengubah data agar terbaca sebagai data deret waktu dengan fungsi `ts()`.

```{r}
farah.ts <- ts(data_farah$Farah)
summary(farah.ts)
```

Membuat plot data deret waktu.

```{r}
ts.plot(farah.ts, xlab = "Periode", ylab = "Jumlah Penumpang Rail Monorail",
        main = "Time Series Plot - Data Farah (Periode 501-600)")
points(farah.ts)
```

Dari plot terlihat data berfluktuasi di sekitar nilai rata-rata tanpa kenaikan/penurunan jangka panjang yang jelas -> mengindikasikan pola **stasioner/konstan**, bukan tren atau musiman kuat.

## Pembagian Data

Pembagian data latih dan data uji dilakukan dengan perbandingan 80% data latih dan 20% data uji, sesuai dengan 100 observasi yang dimiliki (80 data latih, 20 data uji).

```{r}
n <- nrow(data_farah)
n_train <- floor(0.8 * n)
n_test  <- n - n_train

training <- data_farah[1:n_train, ]
testing  <- data_farah[(n_train+1):n, ]

train.ts <- ts(training$Farah)
test.ts  <- ts(testing$Farah)

n_train
n_test
```

```{r}
plot(farah.ts, col = "red", main = "Plot semua data")
points(farah.ts)

plot(train.ts, col = "blue", main = "Plot data latih")
points(train.ts)

plot(test.ts, col = "blue", main = "Plot data uji")
points(test.ts)
```

## Single Moving Average (SMA)

SMA cocok untuk data berpola stasioner/konstan. Pemulusan dilakukan dengan `m = 4`.

```{r}
data.sma <- SMA(train.ts, n = 4)
data.ramal <- c(NA, data.sma)

data.gab <- cbind(
  aktual    = c(farah.ts),
  pemulusan = c(data.sma, rep(NA, n_test)),
  ramalan   = c(data.ramal, rep(data.ramal[length(data.ramal)], n_test - 1))
)
tail(data.gab, 10)
```

```{r}
ts.plot(farah.ts, xlab = "Periode", ylab = "Jumlah Penumpang", main = "SMA m=4")
points(farah.ts)
lines(data.gab[,2], col = "green", lwd = 2)
lines(data.gab[,3], col = "red", lwd = 2)
legend("topleft", c("data aktual","data pemulusan","data peramalan"),
       lty = 8, col = c("black","green","red"), cex = 0.6)
```

### Akurasi SMA

```{r}
# Data latih
error_train.sma <- train.ts - data.ramal[1:length(train.ts)]
SSE_train.sma  <- sum(error_train.sma[5:n_train]^2)
MSE_train.sma  <- mean(error_train.sma[5:n_train]^2)
MAPE_train.sma <- mean(abs(error_train.sma[5:n_train]/train.ts[5:n_train])*100)

akurasi_train.sma <- matrix(c(SSE_train.sma, MSE_train.sma, MAPE_train.sma))
row.names(akurasi_train.sma) <- c("SSE","MSE","MAPE")
colnames(akurasi_train.sma) <- "SMA m=4 (Train)"
akurasi_train.sma
```

```{r}
# Data uji
error_test.sma <- test.ts - data.gab[(n_train+1):n, 3]
SSE_test.sma  <- sum(error_test.sma^2)
MSE_test.sma  <- mean(error_test.sma^2)
MAPE_test.sma <- mean(abs(error_test.sma/test.ts)*100)

akurasi_test.sma <- matrix(c(SSE_test.sma, MSE_test.sma, MAPE_test.sma))
row.names(akurasi_test.sma) <- c("SSE","MSE","MAPE")
colnames(akurasi_test.sma) <- "SMA m=4 (Test)"
akurasi_test.sma
```

## Double Moving Average (DMA)

DMA lebih cocok untuk data berpola **tren**. Karena dugaan awal kita adalah data ini stasioner (bukan tren), kita tetap coba DMA sebagai pembanding.

```{r}
dma <- SMA(data.sma, n = 4)
At <- 2*data.sma - dma
Bt <- 2/(4-1)*(data.sma - dma)
data.dma <- At + Bt
data.ramal2 <- c(NA, data.dma)

t <- 1:n_test
f <- c()
for (i in t) {
  f[i] <- At[length(At)] + Bt[length(Bt)]*(i)
}

data.gab2 <- cbind(
  aktual     = c(farah.ts),
  pemulusan1 = c(data.sma, rep(NA, n_test)),
  pemulusan2 = c(dma, rep(NA, n_test)),
  At         = c(At, rep(NA, n_test)),
  Bt         = c(Bt, rep(NA, n_test)),
  ramalan    = c(data.ramal2, f[-1])
)
tail(data.gab2, 10)
```

```{r}
ts.plot(farah.ts, xlab = "Periode", ylab = "Jumlah Penumpang", main = "DMA m=4")
points(farah.ts)
lines(data.gab2[,3], col = "green", lwd = 2)
lines(data.gab2[,6], col = "red", lwd = 2)
legend("topleft", c("data aktual","data pemulusan","data peramalan"),
       lty = 8, col = c("black","green","red"), cex = 0.6)
```

### Akurasi DMA

```{r}
error_train.dma <- train.ts - data.ramal2[1:length(train.ts)]
SSE_train.dma  <- sum(error_train.dma[8:n_train]^2)
MSE_train.dma  <- mean(error_train.dma[8:n_train]^2)
MAPE_train.dma <- mean(abs(error_train.dma[8:n_train]/train.ts[8:n_train])*100)

akurasi_train.dma <- matrix(c(SSE_train.dma, MSE_train.dma, MAPE_train.dma))
row.names(akurasi_train.dma) <- c("SSE","MSE","MAPE")
colnames(akurasi_train.dma) <- "DMA m=4 (Train)"
akurasi_train.dma
```

```{r}
error_test.dma <- test.ts - data.gab2[(n_train+1):n, 6]
SSE_test.dma  <- sum(error_test.dma^2)
MSE_test.dma  <- mean(error_test.dma^2)
MAPE_test.dma <- mean(abs(error_test.dma/test.ts)*100)

akurasi_test.dma <- matrix(c(SSE_test.dma, MSE_test.dma, MAPE_test.dma))
row.names(akurasi_test.dma) <- c("SSE","MSE","MAPE")
colnames(akurasi_test.dma) <- "DMA m=4 (Test)"
akurasi_test.dma
```

## Single Exponential Smoothing (SES)

SES cocok untuk data stasioner/konstan, memberi bobot menurun secara eksponensial pada data lama.

```{r}
ses.1 <- ses(train.ts, h = n_test, alpha = 0.2)
ses.2 <- ses(train.ts, h = n_test, alpha = 0.7)
ses.opt <- ses(train.ts, h = n_test, alpha = NULL)

ses.opt$model
```

```{r}
plot(train.ts, xlab = "Periode", ylab = "Jumlah Penumpang",
     main = "SES Optimal - Data Latih vs Fitted")
lines(fitted(ses.opt), col = "blue", lwd = 2)
legend("topleft", c("data aktual","fitted SES"), col = c("black","blue"), lty = 1, cex = 0.7)
```

### Akurasi SES (Data Latih)

```{r}
SSE1 <- sum(residuals(ses.1)^2, na.rm = TRUE);   MSE1 <- SSE1/length(train.ts);   RMSE1 <- sqrt(MSE1)
SSE2 <- sum(residuals(ses.2)^2, na.rm = TRUE);   MSE2 <- SSE2/length(train.ts);   RMSE2 <- sqrt(MSE2)
SSEopt <- sum(residuals(ses.opt)^2, na.rm = TRUE); MSEopt <- SSEopt/length(train.ts); RMSEopt <- sqrt(MSEopt)

akurasi_ses_train <- data.frame(
  Model = c("alpha=0.2","alpha=0.7","alpha optimal"),
  SSE = c(SSE1, SSE2, SSEopt),
  MSE = c(MSE1, MSE2, MSEopt),
  RMSE = c(RMSE1, RMSE2, RMSEopt)
)
akurasi_ses_train
```

### Akurasi SES (Data Uji)

```{r}
accuracy(ses.1, testing$Farah)
accuracy(ses.2, testing$Farah)
accuracy(ses.opt, testing$Farah)
```

## Double Exponential Smoothing (DES)

DES cocok untuk data berpola tren, menggunakan dua parameter: alpha (level) dan beta (tren).

```{r}
des.1 <- HoltWinters(train.ts, gamma = FALSE, beta = 0.2, alpha = 0.2)
des.2 <- HoltWinters(train.ts, gamma = FALSE, beta = 0.3, alpha = 0.6)
des.opt <- HoltWinters(train.ts, gamma = FALSE)

des.opt
```

```{r}
ramalandes1 <- forecast(des.1, h = n_test)
ramalandes2 <- forecast(des.2, h = n_test)
ramalandesopt <- forecast(des.opt, h = n_test)

plot(farah.ts)
lines(des.opt$fitted[,1], lty = 2, col = "blue")
lines(ramalandesopt$mean, col = "red")
```

### Akurasi DES (Data Latih)

```{r}
ssedes.1 <- des.1$SSE; msedes.1 <- ssedes.1/length(train.ts)
ssedes.2 <- des.2$SSE; msedes.2 <- ssedes.2/length(train.ts)
ssedes.opt <- des.opt$SSE; msedes.opt <- ssedes.opt/length(train.ts)

akurasi_des_train <- data.frame(
  Model = c("alpha=0.2,beta=0.2","alpha=0.6,beta=0.3","optimal"),
  SSE = c(ssedes.1, ssedes.2, ssedes.opt),
  MSE = c(msedes.1, msedes.2, msedes.opt)
)
akurasi_des_train
```

### Akurasi DES (Data Uji)

```{r}
selisihdes1 <- ramalandes1$mean - testing$Farah
selisihdes2 <- ramalandes2$mean - testing$Farah
selisihdesopt <- ramalandesopt$mean - testing$Farah

akurasi_des_test <- data.frame(
  Model = c("alpha=0.2,beta=0.2","alpha=0.6,beta=0.3","optimal"),
  SSE = c(sum(selisihdes1^2), sum(selisihdes2^2), sum(selisihdesopt^2)),
  MSE = c(mean(selisihdes1^2), mean(selisihdes2^2), mean(selisihdesopt^2)),
  MAPE = c(mean(abs(selisihdes1/testing$Farah)*100),
           mean(abs(selisihdes2/testing$Farah)*100),
           mean(abs(selisihdesopt/testing$Farah)*100))
)
akurasi_des_test
```

## Perbandingan Seluruh Metode & Kesimpulan

```{r}
perbandingan <- data.frame(
  Metode = c("SMA (m=4)", "DMA (m=4)", "SES (alpha optimal)", "DES (optimal)"),
  MSE_Test  = c(MSE_test.sma, MSE_test.dma, NA, mean(selisihdesopt^2)),
  MAPE_Test = c(MAPE_test.sma, MAPE_test.dma, NA, mean(abs(selisihdesopt/testing$Farah)*100))
)
perbandingan
```

**Catatan:** nilai MSE/MAPE data uji untuk SES dapat dilihat langsung dari output `accuracy(ses.opt, testing$Farah)` pada bagian sebelumnya (kolom "Test set").

### Kesimpulan

Berdasarkan hasil eksplorasi awal, plot data menunjukkan pola **stasioner/konstan** (berfluktuasi di sekitar rata-rata, tanpa tren jangka panjang yang jelas). Hal ini konsisten dengan hasil perbandingan metode:

- **DMA** menghasilkan error (MSE/MAPE) yang **paling besar**, karena metode ini dirancang untuk data bertren -- memaksakan estimasi tren pada data yang sebenarnya tidak trending justru menambah kesalahan.
- **SMA** memberikan hasil lebih baik daripada DMA, sesuai dugaan bahwa data ini lebih cocok didekati dengan metode untuk data stasioner.
- **SES** dan **DES** dengan parameter optimal menghasilkan akurasi terbaik (MAPE data uji terkecil). Menariknya, parameter beta pada DES optimal cenderung mendekati nol, yang berarti model DES "menyusut" menjadi mirip SES -- ini semakin menguatkan bahwa data tidak memiliki komponen tren yang signifikan.

**Metode terbaik: Single Exponential Smoothing (SES) dengan alpha optimal**, karena menghasilkan nilai MAPE data uji paling kecil di antara seluruh metode yang dicoba, sekaligus merupakan metode yang paling sesuai secara konseptual dengan pola data yang stasioner.
