---
title: "Pemodelan ARIMA - Pendugaan Parameter, Diagnostik Model, dan Peramalan"
author: "Siti Farah Fadilah X1004261005"
date: "2026-09-25"
format: 
  html:
    self-contained: true
    embed-resources: true
    toc: true                # Mengaktifkan daftar isi
    toc-title: "Daftar Isi"
    toc-depth: 3             # Atur kedalaman heading yang ingin ditampilkan
    toc-location: left       # Lokasi daftar isi (left atau right)
    number-sections: true    # Mengaktifkan penomoran otomatis pada judul
    code-fold: false         # Tidak ada tombol untuk menyembunyikan kode
    code-copy: true          # Tambahkan tombol untuk menyalin kode
editor: 
  markdown: 
    wrap: 72
---

## Packages

```{r}
library(ggplot2)
library(tsibble)
library(tseries)
library(MASS)
library(forecast)
library(TSA)
library(TTR)
library(aTSA)
library(graphics)
```

## Data Penumpang Transportasi Umum Malaysia

### Input Data

Data yang digunakan adalah data jumlah penumpang transportasi umum
Malaysia harian (kolom `Farah`) sebanyak 100 periode, mulai 19 Maret
2025 sampai 26 Juni 2025.

```{r}
data <- read.csv("data jumlah penumpang transportasi umum malaysia_FARAH.csv")
str(data)
dat.ts <- ts(data$Farah)
dat.ts
```

Data kemudian dibagi menjadi data latih dan data uji. Karena jumlah
periode terbatas (100 observasi), pembagian dilakukan dengan proporsi
90:10 agar model memperoleh data latih yang cukup banyak.

```{r}
n <- nrow(data)
n.train <- 90

train.ts <- ts(data$Farah[1:n.train])
test.ts  <- ts(data$Farah[(n.train+1):n])
```

### Eksplorasi Data

Sebelum masuk dalam tahap pemodelan, dilakukan eksplorasi data dengan
plot deret waktu untuk melihat pola data.

```{r}
#--PLOT TIME SERIES--#
plot(train.ts,
     col = "navyblue",
     lwd = 1,
     type = "o",
     xlab = "Waktu (hari)",
     ylab = "Jumlah Penumpang")
```

Berdasarkan plot data deret waktu di atas, data cenderung bergerak di
sekitar nilai tengahnya tanpa memperlihatkan tren naik/turun yang jelas,
dengan lebar pita yang relatif konsisten sepanjang waktu. Hal ini
menjadi indikasi awal bahwa data sudah stasioner dalam rataan dan ragam.
Selain dengan plot data deret waktu, akan dilakukan pengecekan
stasioneritas data dengan plot ACF dan uji ADF.

```{r}
#--CEK KESTASIONERAN---#
acf(train.ts, main="ACF", lag.max=20)
```

```{r}
tseries::adf.test(train.ts) 
#stasioner
```

$H_0$ : Data tidak stasioner dalam rataan

$H_1$ : Data stasioner dalam rataan

Berdasarkan uji ADF tersebut, didapat *p-value* sebesar 0.01 yang lebih
kecil dari taraf nyata 5% sehingga tolak $H_0$ dan menandakan bahwa data
stasioner dalam rataan. Hal ini sesuai dengan hasil eksplorasi
menggunakan plot time series, sehingga data dapat langsung dimodelkan
tanpa proses *differencing*.

```{r}
index <- seq(1:n.train)

# Box-Cox
bc <- boxcox(
  train.ts~index,
  lambda = seq(0.5, 2, by = 0.1)
)

# Nilai lambda optimum
lambda <- bc$x[which.max(bc$y)]
lambda

# Selang kepercayaan 95% untuk lambda
ci_lambda <- bc$x[bc$y > max(bc$y) - 0.5 * qchisq(0.95, 1)]

# Batas bawah dan batas atas
ci_lower <- min(ci_lambda)
ci_upper <- max(ci_lambda)

c(Batas_Bawah = ci_lower, Batas_Atas = ci_upper)
```

Nilai *rounded value* ($\lambda$) optimum yang diperoleh berada pada
batas atas rentang pengujian (2) dengan selang kepercayaan 95% antara
1,42 dan 2, sehingga selang tersebut tidak memuat nilai satu. Meskipun
demikian, secara visual pada plot data deret waktu tidak terlihat pola
pelebaran/penyempitan pita data yang jelas terhadap waktu, sehingga data
tetap dianggap cukup stasioner dalam ragam untuk dilanjutkan ke tahap
pemodelan tanpa transformasi.

### Spesifikasi Model

```{r}
#---SPESIFIKASI MODEL---#
par(mfrow = c(1,2))
acf(train.ts, main="ACF", lag.max=20) #ARIMA(0,0,1)
pacf(train.ts, main="PACF", lag.max=20) #ARIMA(1,0,0)
par(mfrow = c(1,1))
```

Berdasarkan plot ACF, terlihat *cuts off* pada lag pertama sehingga
dapat kita asumsikan model yang terbentuk adalah ARIMA(0,0,1).
Selanjutnya, berdasarkan plot PACF, terlihat *cuts off* pada lag pertama
sehingga model yang terbentuk adalah ARIMA(1,0,0). Selain dengan plot
ACF dan PACF, penentuan spesifikasi model dilakukan dengan *extended
ACF* (EACF) berikut ini.

```{r}
eacf(train.ts) 
#ARIMA(0,0,1) #ARIMA(1,0,0) #ARIMA(1,0,1) #ARIMA(0,0,2) #ARIMA(0,0,5)
#Terdapat beberapa model tentatif
```

Menggunakan plot EACF, dapat diambil beberapa model tentatif dengan
melihat ujung segitiga pola nol yang terbentuk, antara lain
ARIMA(0,0,1), ARIMA(1,0,0), ARIMA(1,0,1), dan ARIMA(0,0,2). Sebagai
pembanding tambahan, ditambahkan pula model ARIMA(0,0,5) yang
teridentifikasi pada orde MA lebih tinggi.

### Pendugaan Parameter

Selanjutnya akan dilakukan pendugaan parameter kelima model ARIMA yang
terbentuk sebelumnya. Pendugaan dilakukan dengan fungsi `Arima()` yang
dilanjutkan dengan melihat nilai AIC pada ringkasan data dan melihat
signifikansi parameter.

```{r}
#---PENDUGAAN PARAMETER MODEL---#
model1=Arima(train.ts, order=c(1,0,0),method="ML")
summary(model1) #AIC=1811.70
lmtest::coeftest(model1) #seluruh parameter signifikan

model2=Arima(train.ts, order=c(0,0,1),method="ML") 
summary(model2) #AIC=1809.92
lmtest::coeftest(model2) #seluruh parameter signifikan

model3=Arima(train.ts, order=c(1,0,1),method="ML") 
summary(model3) #AIC=1811.91
lmtest::coeftest(model3) #ar1 dan ma1 tidak signifikan

model4=Arima(train.ts, order=c(0,0,2),method="ML") 
summary(model4) #AIC=1811.90
lmtest::coeftest(model4) #ma2 tidak signifikan

model5=Arima(train.ts, order=c(0,0,5),method="ML") 
summary(model5) #AIC=1808.23
lmtest::coeftest(model5) #ma3 dan ma4 tidak signifikan

#model yang dipilih adalah model 2, yaitu ARIMA(0,0,1)
```

```{r}
hasil_model <- data.frame(
  Model = c("ARIMA(1,0,0)",
            "ARIMA(0,0,1)",
            "ARIMA(1,0,1)",
            "ARIMA(0,0,2)",
            "ARIMA(0,0,5)"),
  AIC = c(
    AIC(model1),
    AIC(model2),
    AIC(model3),
    AIC(model4),
    AIC(model5)
  ),
  BIC = c(
    BIC(model1),
    BIC(model2),
    BIC(model3),
    BIC(model4),
    BIC(model5)
  )
)

hasil_model
```

Berdasarkan pendugaan parameter di atas, model ARIMA(0,0,5) memiliki AIC
terkecil, namun tidak seluruh parameternya signifikan (ma3 dan ma4 tidak
signifikan) dan memiliki BIC yang lebih besar dibandingkan model yang
lebih sederhana. Model ARIMA(0,0,1) memiliki AIC dan BIC yang rendah
sekaligus seluruh parameternya signifikan, sehingga model yang dipilih
adalah model ARIMA(0,0,1).

### Analisis Sisaan

Model terbaik hasil identifikasi kemudian dicek asumsi sisaannya. Sisaan
model ARIMA harus memenuhi asumsi normalitas, kebebasan, dan kehomogenan
ragam. Diagnostik model dilakukan secara eksplorasi dan uji formal.

#### Eksplorasi Sisaan

```{r}
#Eksplorasi
sisaan <- model2$residuals
par(mfrow=c(2,2))

qqnorm(sisaan, main = "Normal Q-Q Plot")
qqline(sisaan, col = "blue", lwd = 2)
plot(c(1:length(sisaan)), sisaan, xlab = "Waktu", ylab = "Sisaan")

# ACF dan PACF sisaan
acf(sisaan, main = "ACF Sisaan")
pacf(sisaan, main = "PACF Sisaan")
par(mfrow = c(1,1))
```

Berdasarkan plot kuantil-kuantil normal, terlihat titik-titik di ekor
bawah dan atas menyimpang dari garis $45^{\circ}$, mengindikasikan
sisaan belum sepenuhnya menyebar normal. Plot sisaan terhadap waktu
tidak memperlihatkan pola pelebaran pita yang jelas. Sementara itu, plot
ACF dan PACF sisaan ARIMA(0,0,1) menunjukkan lonjakan yang
mendekati/melewati batas signifikansi pada sekitar lag ke-7, konsisten
dengan kemungkinan pola mingguan pada data penumpang harian, meskipun di
luar cakupan model ARIMA non-musiman pada praktikum ini. Kondisi ini
akan diuji lebih lanjut dengan uji formal.

#### Uji Formal

```{r}
#1) Sisaan Menyebar Normal
ks.test(sisaan,"pnorm", mean(sisaan), sd(sisaan)) 
#tolak H0 > sisaan tidak menyebar normal
```

Selain dengan eksplorasi, asumsi tersebut dapat diuji menggunakan uji
formal. Pada tahapan ini uji formal yang digunakan untuk normalitas
adalah uji Kolmogorov-Smirnov (KS). Hipotesis pada uji KS adalah sebagai
berikut.

$H_0$ : Sisaan menyebar normal

$H_1$ : Sisaan tidak menyebar normal

Berdasarkan uji KS tersebut, didapat *p-value* sebesar 0,021 yang lebih
kecil dari taraf nyata 5% sehingga tolak $H_0$ dan menandakan bahwa
sisaan tidak menyebar normal. Hal ini sesuai dengan hasil eksplorasi
menggunakan plot kuantil-kuantil normal.

```{r}
#2) Sisaan saling bebas/tidak ada autokorelasi
Box.test(sisaan, type = "Ljung") 
#gagal tolak H0 > sisaan saling bebas
```

Selanjutnya akan dilakukan uji formal untuk kebebasan sisaan menggunakan
uji Ljung-Box. Hipotesis yang digunakan adalah sebagai berikut.

$H_0$ : Sisaan saling bebas

$H_1$ : Sisaan tidak saling bebas

Berdasarkan uji Ljung-Box tersebut, didapat *p-value* sebesar 0,992 yang
lebih besar dari taraf nyata 5% sehingga gagal tolak $H_0$ dan
menandakan bahwa sisaan saling bebas secara keseluruhan (lag ke-1).

```{r}
#3) Sisaan homogen
Box.test((sisaan)^2, type = "Ljung") 
#gagal tolak H0 > ragam sisaan homogen
```

Hipotesis yang digunakan untuk uji kehomogenan ragam adalah sebagai
berikut.

$H_0$ : Ragam sisaan homogen

$H_1$ : Ragam sisaan tidak homogen

Berdasarkan uji Ljung-Box terhadap sisaan kuadrat tersebut, didapat
*p-value* sebesar 0,063 yang lebih besar dari taraf nyata 5% sehingga
gagal tolak $H_0$ dan menandakan bahwa ragam sisaan homogen, meskipun
nilainya mendekati batas taraf nyata.

```{r}
#4) Nilai tengah sisaan sama dengan nol
t.test(sisaan, mu = 0, conf.level = 0.95) 
#gagal tolak H0 > nilai tengah sisaan sama dengan 0
```

Terakhir, dengan uji-t, akan dicek apakah nilai tengah sisaan sama
dengan nol. Hipotesis yang diujikan sebagai berikut.

$H_0$ : nilai tengah sisaan sama dengan 0

$H_1$ : nilai tengah sisaan tidak sama dengan 0

Berdasarkan uji-t tersebut, didapat *p-value* sebesar 0,996 yang lebih
besar dari taraf nyata 5% sehingga gagal tolak $H_0$ dan menandakan
bahwa nilai tengah sisaan sama dengan nol.

### Overfitting

Tahapan selanjutnya adalah *overfitting* dilakukan dengan menaikkan orde
AR(p) dan MA(q) dari model ARIMA(0,0,1) untuk melihat apakah terdapat
model lain yang lebih baik dari model saat ini. Kandidat model
*overfitting* adalah ARIMA(1,0,1) dan ARIMA(0,0,2).

```{r}
#---OVERFITTING---#
model2a=Arima(train.ts, order=c(1,0,1),method="ML")
summary(model2a) #AIC=1811.91
lmtest::coeftest(model2a) #ar1 dan ma1 tidak signifikan

model2b=Arima(train.ts, order=c(0,0,2),method="ML")
summary(model2b) #AIC=1811.90
lmtest::coeftest(model2b) #ma2 tidak signifikan

#model yang dipilih adalah model awal, yaitu ARIMA(0,0,1)
```

```{r}
overfitting <- data.frame(
  Model = c("ARIMA(1,0,1)","ARIMA(0,0,1)", "ARIMA(0,0,2)"),
  AIC   = c(AIC(model2a),AIC(model2), AIC(model2b)),
  BIC   = c(BIC(model2a),BIC(model2), BIC(model2b))
)

overfitting
```

Berdasarkan kedua model hasil *overfitting* di atas, AIC dan BIC model
ARIMA(1,0,1) dan ARIMA(0,0,2) tidak lebih baik dibandingkan model
ARIMA(0,0,1), dan parameter tambahan pada kedua model tersebut tidak
signifikan. Oleh karena itu, model ARIMA(0,0,1) tetap digunakan untuk
melakukan peramalan.

### Peramalan

Peramalan dilakukan menggunakan fungsi `forecast()`. Peramalan berikut
ini dilakukan sepanjang data uji, yaitu 10 hari ke depan.

```{r}
#---FORECAST---#
ramalan <- forecast::forecast(model2, h = length(test.ts)) 
ramalan
data.ramalan <- ramalan$mean
plot(ramalan)
```

Berdasarkan hasil plot ramalan di atas, ramalan model ARIMA(0,0,1)
menunjukkan nilai yang cepat kembali (revert) ke rata-rata data latih
setelah periode pertama, sesuai karakteristik model MA(1) yang hanya
memiliki memori jangka pendek. Selanjutnya, dapat dicari nilai akurasi
antara hasil ramalan dengan data uji sebagai berikut.

```{r}
perbandingan <- data.frame(
  Aktual   = as.numeric(test.ts),
  Forecast = as.numeric(data.ramalan)
)
perbandingan

# Akurasi
akurasi_test <- forecast::accuracy(as.numeric(data.ramalan), as.numeric(test.ts))
akurasi_test
```

Berdasarkan hasil perhitungan akurasi, diperoleh nilai MAPE sebesar
7,07% yang menunjukkan bahwa model ARIMA(0,0,1) cukup baik dalam
meramalkan jumlah penumpang transportasi umum pada data uji, meskipun
terdapat sedikit pola mingguan pada data yang belum sepenuhnya
tertangkap oleh model ARIMA non-musiman ini.

```{r}
# Plot data aktual vs forecast
ts.plot(dat.ts, col = "black", lty = 1,
        xlab = "Waktu (hari)", ylab = "Jumlah Penumpang",
        main = "Plot Data Aktual vs Forecast")

# Garis forecast
lines((n.train+1):n, as.numeric(data.ramalan), col = "blue", lty = 2, lwd = 2)
legend("topleft", 
       legend = c("Data Aktual", "Forecast"),
       col = c("black", "blue"),
       lty = c(1,2), lwd = c(1,2), bty = "n")
```
